臺灣新北地方法院民事判決　　　　　　 110年度訴字第1394號
原　　　告　張恕愷　
訴訟代理人　朱容辰律師
被　　　告　財政部國有財產署

法定代理人　曾國基　
訴訟代理人　郭曉蓉　
複　代理人　王貴蘭　
上列當事人間請求分割共有物事件，經本院於民國110 年10月22
日言詞辯論終結，判決如下：
    主  文
原告與中華民國共有如附表一所示不動產應予變價分割，並按如
附表所示二應有部分比例分配價金予兩造。
訴訟費用由兩造按如附表二所示應有部分比例負擔。
    事實及理由
一、按言詞辯論期日，當事人之一造不到場者，得依到場當事人
    之聲請，由其一造辯論而為判決，民事訴訟法第385 條第1
    項定有明文。本件被告經合法通知，未於最後言詞辯論期日
    到場，爰依原告之聲請，由其一造辯論而為判決。
二、原告主張：原告與中華民國共有如附表一所示之不動產（下
    合稱系爭房地；如單指其一，則分稱系爭房屋、土地）無不
    得分割之約定，亦無因使用目的或法令限制不能分割之情形
    ，惟雙方迄未能達成分割協議，爰依民法第823 條第1 項、
    第824 條第2 項規定，請求裁判分割系爭房地。又系爭房地
    原係原告與訴外人即胞兄韓元勤受父親韓厚志之贈與而共有
    ，嗣韓元勤於109 年6 月5 日拋棄其系爭房地持分，該持分
    始為國有並由被告管理，請考量系爭房地長期以來均由原告
    使用，請求分割方案為變價分割或將系爭房地分配予原告，
    原告再以金錢補償被告等語。其聲明為：請求准予變價分割
    如附表一所示之不動產。
三、被告陳稱：若系爭房地經循鑑價程序，在補償價金合理前題
    下被告始同意系爭房地分配予原告，原告再以價金補償被告
    ，但經鑑定結果系爭房地每坪價格為新臺幣（下同）272,00
    0 元，實與系爭房地附近相同性質之公寓每坪33至36萬元略
    低，是為使系爭房地彰顯其客觀合理價格，應透過拍賣之公
    開市場機制，是系爭房地應予變價分割，所得價金按各共有
    人應有比例分配予各有人之方式為適當等語。
四、本院之判斷：
  ㈠按各共有人，除法令另有規定外，得隨時請求分割共有物。
    但因物之使用目的不能分割或契約訂有不分割之期限者，不
    在此限，民法第823 條第1 項定有明文。查原告與中華民國
    （管理者：被告）共有系爭房地，權利範圍詳如附表一所示
    ，有系爭房地登記謄本在卷可稽。又原告主張系爭房地未定
    有不分割之特約，迄今無法達成分割協議乙情，為被告所不
    爭，復無事證可認系爭房地有何依使用目的或法令限制而不
    能分割之情事，則原告本於共有人地位，訴請分割系爭房地
    ，自屬有據。
  ㈡再按共有物之分割，依共有人協議之方法行之；分割之方法
    不能協議決定，或於協議決定後因消滅時效完成經共有人拒
    絕履行者，法院得因任何共有人之請求，命為下列之分配：
    以原物分配於各共有人。但各共有人均受原物之分配顯有
    困難者，得將原物分配於部分共有人。原物分配顯有困難
    時，得變賣共有物，以價金分配於各共有人；或以原物之一
    部分分配於各共有人，他部分變賣，以價金分配於各共有人
    ，民法第824 條第1 項、第2 項分別定有明文。又法院定共
    有物分割之方法，固可由法院自由裁量，惟應斟酌各共有人
    之意願、利害關係、共有物之性質、分割後之經濟效用及公
    共利益等為公平決定（最高法院81年度台上字第16號、89年
    度台上字第724 號判決意旨參照）。查：系爭房屋為樓高5
    層公寓之第4 層，系爭土地則為系爭房屋之坐落基地，有系
    爭房地登記謄本在卷可稽。再系爭房屋僅有單一對外出入口
    ，有原告所提照片可稽（見本院卷第45至49頁），可見系爭
    房屋本規劃為單一住戶使用，本院審酌倘將系爭房屋以原物
    分割平均分配予兩造，勢需就系爭房屋重新隔間裝潢、另設
    獨立之水、電等，不僅破壞系爭房屋之原結構，亦增加勞費
    ，而無法發揮系爭房地經濟上之利用價值，且生如何進出單
    一出入口之爭議，對兩造實均為不利。至若將系爭房地全部
    分配予兩造其中一人，則生有補償金錢問題，原告雖陳明願
    分配取得系爭房地，並以金錢補償被告，但被告對本院依原
    告聲請囑託永大不動產估價師聯合事務所就系爭房地之價格
    為鑑定估價結果認估定價格偏低而不同意該方案，業據其陳
    明在卷，復衡酌原告是否有充分之資力足以補償被告，尚有
    存疑，而將共有物分歸部分共有人所有之裁判確定時，依民
    法第824 條之1 規定，該分得之人即確定取得所有權，如其
    嗣後無資力補償其他共有人，反使兩造間之法律關係趨於複
    雜，故系爭房地亦不宜採取價金補償之分割方式，因此，本
    院認系爭房地以原物分割方式分配顯有困難。又系爭房地若
    採變價分割方式，除可讓系爭房地所有權歸一，俾維持系爭
    房地原有經濟效益外，在自由市場競爭下，亦可充分實現系
    爭房地之市場價值，且原告若有取得系爭房地之意願，仍可
    參與買受或於拍定後依相同條件行使優先承買權。是以，本
    院於斟酌上情後，認系爭房地分割方式採變價分割，並將變
    賣所得價金按如附表二所示兩造就系爭房地應有部分比例分
    配兩造，符合全體共有人之利益，最為適當。
四、綜上所述，原告依民法第823 條第1 項規定，訴請分割系爭
    房地，為有理由。經本院斟酌系爭房地之性質及分割後之經
    濟效用等情形，認系爭房地之分割方式，以將系爭房地變賣
    後，所得價金由兩造按附表二所示應有部分比例分配取得為
    宜，爰判決如主文第1 項所示。
五、末按因共有物分割、經界或其他性質上類似之事件涉訟，由
    敗訴當事人負擔訴訟費用顯失公平者，法院得酌量情形，命
    勝訴之當事人負擔其一部，民事訴訟法第80條之1定有明文
    。查本件分割共有物之訴，核其性質屬形式之形成訴訟，法
    院本不受原告聲明分割方案之拘束，如准予裁判分割，原告
    之訴即為有理由，並無敗訴與否之問題，況兩造本可互換地
    位，原告起訴雖於法有據，然被告之應訴乃法律規定所不得
    不然，且兩造因本件裁判分割均蒙其利，是本件應由兩造分
    別依附表二所示應有部分比例分擔訴訟費用較符合公平原則
    ，附此敘明。
六、訴訟費用負擔之依據: 民事訴訟法第80條之1 、第85條第1
    項後段。
中    華    民    國   110    年    11    月    19    日
                  民事第四庭    法  官  古秋菊
以上正本係照原本作成
如對本判決上訴，須於判決送達後20日內向本院提出上訴狀。
中    華    民    國   110    年    11    月    19    日
                                書記官  蔡叔穎
　
附表一
  土地：
┌────────────────────────────┬────────┬───────┐
│          土          地          坐          落        │    面        積│權          利│
├─────┬────┬────┬────────────┼────────┤              │
│縣市      │鄉鎮市區│  段    │    地號                │平方公尺        │範          圍│
├─────┼────┼────┼────────────┼────────┼───────┤
│新北市    │中和區  │華新段  │   229                  │  8.36          │5分之1        │
│          │        │        │                        │                │              │
├─────┼────┼────┼────────────┼────────┼───────┤
│新北市    │中和區  │華新段  │   230                  │ 10.19          │5分之1        │
├─────┼────┼────┼────────────┼────────┼───────┤
│新北市    │中和區  │華新段  │   231                  │101.35          │5分之1        │
├─────┼────┴────┴────────────┴────────┴───────┤
│備考      │ 原告權利範圍10分之1、中華民國權利範圍10分之1                                 │
└─────┴───────────────────────────────────────┘
　
　
  建物：
┌──────┬──────┬───────┬──────────┬────┐
│            │            │              │建物面積（平方公尺）│        │
│建       號 │所在基地    │建 物 門 牌   ├────┬─────┤權利範圍│
│            │            │              │層次：4 │總面積：  │        │
│            │            │              │層      │82.47     │        │
├──────┼──────┼───────┼────┼─────┼────┤
│新北市中和區│新北市中和區│新北市中和區忠│層次面積│82.47     │ 全部   │
│華新段297 建│華新段229 、│孝街62巷1 之1 │：      │          │        │
│號          │230 、231 地│號4 樓        ├────┼─────┤        │
│            │號          │              │附屬建物│          │        │
│            │            │              │陽台面積│13.63     │        │
│            │            │              │：      │          │        │
├──────┼──────┴───────┴────┴─────┴────┤
│ 備考       │原告權利範圍2分之1、中華民國權利範圍2分之1                  │
└──────┴──────────────────────────────┘
　
　
附表二
┌──────┬─────────┐
│共有人      │應有部分比例      │
│            │                  │
├──────┼─────────┤
│原告        │2分之1            │
├──────┼─────────┤
│中華民國    │2分之1            │
│管理機關：被│                  │
│告          │                  │
└──────┴─────────┘